---
title: "Projet"
author: "Will"
date: "2022-11-24"
output: html_document
---

- Package:
```{r}
pacman::p_load(knitr, tidyverse, survival, ggsurvfit, gtsummary, tidycmprsk, condsurv, ezfun, lubridate, sm, sjosmooth, survminer, GGally, readr, labelled, tidyverse, survey)
```

# Exercice 1

La base de données alfa.csv contient des patients atteints de leucémie aigue myéloide qui, après une chimiothérapie d’induction, étaient en **rémission complète**.

Ils ont alors été évalués pour la **présence de maladie résiduelle (MRD pour minimal residual disease)**. 

La base de données comprend différentes dates qui correspondent à plusieurs événements possibles au cours du suivi : 
- la date d’évaluation de la **rémission complète et de la mesure de la MRD (dateval)**,
- la date de **rechute (datrec)**,
- la date de **décès (datdc)**
- la date de **dernières nouvelles (datdn)**,

Différentes variables décrivant les patients:
- âge
- sexe
- nb de cures de chimiothérapie nécessaires pour obtenir la rémission complète

Vous vous **intéressez au rôle pronostique de la maladie résiduelle sur la *****survie sans rechute***

1/ Décrivez les *caractéristiques de la population* ainsi que les *différents événements auxquels sont exposés les patients*

2/ Analysez le *rôle pronostique de la maladie résiduelle* et de *l’âge sur la survie sans rechute*. Vous justifierez le choix du modèle utilisé et vérifierez ses hypothèses 

3/ Comment pourriez-vous **représenter et tester l’hypothèse que le rôle pronostique de la MRD diffère selon le nombre de cures nécessaires pour obtenir une rémission complète ?** 


```{r remedy001}
alfa <- read_delim("C:/Users/33763/OneDrive/Bureau/SURVIE/alfa (2).csv", 
    delim = ";", escape_double = FALSE, trim_ws = TRUE)
str(alfa)
look_for(alfa)
freq.na(alfa)
```
```{r}
head(alfa)

```


## 1/ *caractéristiques de la population* ainsi que les *différents événements auxquels sont exposés les patients*

```{r}
gtsummary::tbl_summary(alfa)
summary(alfa)
```


```{r}
alfa <- alfa |> 
  mutate(
    # intervalle_observation = interval(start = date_naissance, date_entretien), 
    # calcul l'ecart entre deux dates, mais part défaut en seconde. Pas necessaire a créer et on peut
    # le mettre direct dans duree d'observation
    duree_rechute = interval(start = dateval, datrec) |> 
      # time_length(duree_observation, unit = "month") # calcul la durée d'observation en jour/mois/année dans le cas avec intervalle obs
      time_length(unit = "month"))

alfa <- alfa |> 
  mutate(
    # intervalle_observation = interval(start = date_naissance, date_entretien), 
    # calcul l'ecart entre deux dates, mais part défaut en seconde. Pas necessaire a créer et on peut
    # le mettre direct dans duree d'observation

    duree_deces = interval(start = dateval, datdc) |> 
      # time_length(duree_observation, unit = "month") # calcul la durée d'observation en jour/mois/année dans le cas avec intervalle obs
      time_length(unit = "month"))

alfa <- alfa |> 
  mutate(
    # intervalle_observation = interval(start = date_naissance, date_entretien), 
    # calcul l'ecart entre deux dates, mais part défaut en seconde. Pas necessaire a créer et on peut
    # le mettre direct dans duree d'observation
    duree_cens = interval(start = dateval, datdn) |> 
      # time_length(duree_observation, unit = "month") # calcul la durée d'observation en jour/mois/année dans le cas avec intervalle obs
      time_length(unit = "month"))
```

```{r}
summary(alfa$duree_rechute)
summary(alfa$duree_deces)
summary(alfa$duree_fu)

```
Pas d'observation négative, rien a nettoyer.
192 personnes sans rechute au totale (a préciser ensuite)
197 personnes décédés au total ( a préciser ensuite)

```{r}
datrec <- alfa %>% 
  filter(!is.na(datrec)) %>%  # nb de rechute
  select(datrec)
datdc <- alfa %>% 
  filter(!is.na(datdc)) %>% # nb de décès
  select(datdc)
nbRe_tot <- datrec %>% 
  count()
nbDc_tot <- datdc %>% 
  count()


nbDc_rec <- sum(!is.na(alfa$datrec) & !is.na(alfa$datdc)) # nombre de décès avec rechute

nbDc_Sanrec <- sum(is.na(alfa$datrec) & !is.na(alfa$datdc)) # nobre de décès sans rachute

nb_censure <- sum(is.na(alfa$datrec) & is.na(alfa$datdc)) # nombre de aucun event/censure

nbRe_tot
nbDc_tot
nbDc_rec
nbDc_Sanrec
nb_censure

```


## 2/ Analysez le rôle pronostique de la maladie résiduelle et de l’âge sur la survie sans rechute. Vous justifierez le choix du modèle utilisé et vérifierez ses hypothèses 

```{r}
# create one column called status
alfa$status <- ifelse(!is.na(alfa$datrec) | !is.na(alfa$datdc), 1, 
                             ifelse(is.na(alfa$datrec) & is.na(alfa$datdc), 0, 0))

```

1 = event c a d rechute ou mort
0 = censure


```{r}
# create one column called time
alfa <- alfa %>% 
  mutate(time = case_when(!is.na(datrec) & !is.na(datdc) ~ duree_rechute, # cas de rechute et deces
                           !is.na(datrec) & is.na(datdc) ~ duree_rechute, # cas de rechute et pas de deces
                           is.na(datrec) & !is.na(datdc) ~ duree_deces, # cas de deces sans rechute
                           is.na(datrec) & is.na(datdc) ~ duree_cens)) # cas de censure

```

```{r}
head(alfa)
```

```{r}
km.fit <- survfit(Surv(time, status) ~ MRD, data = alfa)

# "event" plots cumulative events (f(y) = 1-y
ggsurvplot(km.fit, fun = "event", risk.table = TRUE, surv.scale = "percent", pval = TRUE) 

# "cumhaz" plots the cumulative hazard function (f(y) = -log(y))
ggsurvplot(km.fit, fun = "cumhaz", risk.table = TRUE, pval = TRUE)

# "pct" for survival probability in percentage
ggsurvplot(km.fit, fun = "pct", risk.table = TRUE, pval = TRUE)

```


```{r}
cox.MDR.age5 <- coxph(formula = Surv(I(time/365.25), status != 0) ~ MRD + I(age/5), data = alfa)

summary(cox.MDR.age5) # IC95% ecrit
tbl_regression(cox.MDR.age5, exponentiate = TRUE) |> add_global_p(keep = TRUE) |> # Keep pour garder les valeurs individuel
  add_significance_stars(hide_p = FALSE)

ggcoef_model(cox.MDR.age5, exponentiate = TRUE)
```


### Vérifiez l’hypothèse de log-linearitede l’âge


```{r}

coxph(Surv(time/365.25, status!=0)~I(age/5), data=alfa)
agefit<-coxph(Surv(time/365.25,status!=0)~ pspline(age/5), data=alfa)
agefit
summary(agefit)
termplot(agefit, term=1, se=TRUE, col.term=1, col.se=1)

ggcoxdiagnostics(agefit)
```


### Vérifiez l’hypothèse de proportionnalité des risques


```{r}
fit.stage.pbc <-coxph(formula = Surv(I(time/365.25), status != 0) ~ MRD + I(age/5), data = alfa)
summary(fit.stage.pbc)
plot(survfit(Surv(I(time/365.25), status != 0) ~ MRD + I(age/5), data = alfa),fun="cloglog" , col=c(1,4))

tbl_regression(fit.stage.pbc, exponentiate = TRUE) |> 
  add_global_p(keep = TRUE) |> # Keep pour garder les valeurs individuel
  add_significance_stars(hide_p = FALSE)

ggcoef_model(fit.stage.pbc, exponentiate = TRUE)

cox.zph.plot <- cox.zph(fit.stage.pbc)
cox.zph.plot
plot(cox.zph.plot)

```



## 3/ Comment pourriez-vous représenter et tester l’hypothèse que le rôle pronostique de la MRD diffère selon le nombre de cures nécessaires pour obtenir une rémission complète ? 


```{r}
# Il faut ajouter manuelle sinon a ignore pour l'interraction
alfa$MRD_cure <- alfa$MRD * alfa$nbcures


it.stage.pbc <-coxph(formula = Surv(I(time/365.25), status != 0) ~ MRD + nbcures + alfa$MRD_cure, data = alfa)
summary(it.stage.pbc)
# plot(survfit(Surv(I(time/365.25), status != 0) ~ MRD * nbcures, data = alfa),fun="cloglog" , col=c(1,4))

tbl_regression(it.stage.pbc, exponentiate = TRUE) |> 
  add_global_p(keep = TRUE) |> # Keep pour garder les valeurs individuel
  add_significance_stars(hide_p = FALSE)

ggcoef_model(it.stage.pbc, exponentiate = TRUE)

cox.zph.plo <- cox.zph(it.stage.pbc)
cox.zph.plo
plot(cox.zph.plo)
```

```{r}
km.fita <- survfit(Surv(I(time/365.25), status != 0) ~ MRD + nbcures, data = alfa)

# "event" plots cumulative events (f(y) = 1-y
ggsurvplot(km.fita, fun = "event", risk.table = TRUE, surv.scale = "percent", pval = TRUE) 

# "cumhaz" plots the cumulative hazard function (f(y) = -log(y))
ggsurvplot(km.fita, fun = "cumhaz", risk.table = TRUE, pval = TRUE)

# "pct" for survival probability in percentage
ggsurvplot(km.fita, fun = "pct", risk.table = TRUE, pval = TRUE)
```

```{r}
ggforest(it.stage.pbc)
```



# Exercice 2

La base de donnée kaposi_2021.txt décrit **144 patients** suivis pour un sarcome de Kaposi non lié au VIH.

On s’intéresse au délai entre la **première consultation et le début d’un traitement par voie systémique** (décrit par le **délai en jours : deltrt** et **l’indicatrice de survenue de mise sous traitement à la fin du suivi : evtrt**) 

1/ Décrivez le temps passé sans traitement systémique par les patients

```{r}

```


2/ Le médecin de la consultation de dermatologie voudrait pouvoir communiquer à ses patients le temps moyen passé sans traitement. Quelle réponse pouvez-vous apporter ? 

3/ Ce même médecin s’interroge sur le fait que le risque de devoir débuter un traitement soit constant ou non au cours du temps.

3-1/ Proposez une solution qui permette d’évaluer visuellement cette hypothèse 

3-2/ Proposez une solution qui permette de tester formellement cette hypothèse
