---
title: "TP Cours"
author: "Will"
date: "2022-11-23"
output: 
  html_document: 
    toc: yes
---

- Package:
```{r}
pacman::p_load(knitr, tidyverse, survival, ggsurvfit, gtsummary, tidycmprsk, condsurv, ezfun, lubridate, sm, sjosmooth, survminer, GGally)
```

# Exercice 1

Chargez la base de données

leuk2 du package bpcp

In this study there were *21 pairs of subjects*, and *within* each pair *one subject received 6-mercaptopurine (6-MP) and one got placebo*. The data are **right censored**.

**Format**
A data frame with 42 observations on the following variables.

**time**
time in remission (in **weeks**)

**status**
event status, **1 is relapse = event**, **0 is censored**

**treatment**
treatment group: either 'placebo' or '6-MP'

**pair**
pair **id** number

1/ Dans le groupe des patients ayant reçu le traitement (6-MP), estimez la survie de façon non paramétrique en utilisant la formule de Kaplan Meier et représentez là

2/ estimez également son intervalle de confiance à 95%

3/ refaite ces estimations avec le package survival

- Dataset à loader

```{r}
library(bpcp)
data(leuk2)
leukT <- leuk2
str(leukT)
labelled::look_for(leuk2)

```

ime est numérique
tatus est numérique MAIS **BINAIRE**
Traitement est en **facteur**
pair est en integer

## 1) Formule de Kaplan-Meier

**AUCUNE TRANSFORMATION DES DONEES POUR FONCTIONNER avec survival**

D'abord, on isole les patients du groupe qui a reçu le traitement : 6-MP.
Avec la fonction `subset`on peut extraire des sous-populations, prends 3 arguments: data = leuk2, une condition = treatment ==, et éventuellement une condition sur les colonnes a selectionner "6-MP".
**Attention** cette fonction supprime direct les valeurs NA.

```{r}
leukT <-subset(leuk2, treatment=="6-MP")
leukT
```

On travail sur des rangs, donc on réorganise dans l'ordre les temps d'arrivés d'event dans la colonne "time" avec la fonction `order`.

```{r}
leukT <-leukT[order(leukT$time),]
leukT
```
On isole les temps d'évent pour avoir une unique date de temps d'event par events quand le status d'event == 1. On regarde la colonne time, et on regarde s'il y a eu un event. Pex: au temps 6 il y a 3 status 1, donc on garde 6. Mais au temps 9, il y a 0 event, on le garde pas.

```{r}
tab_KM <-data.frame(tps=unique(leukT$time[leukT$status==1]))
tab_KM
```

La fonction `sapply` applique une fonction aux éléments d’un vecteur ou d’une liste et peut retourner un vecteur, une liste ou une matrice. 
Avec cette fonction on calcul le nombre d'évent.

Tab_KM$di nous permet de créer la colonne di dans le tableau et d'y coller le résultats qu'on calcul a cette étape.
La fonction sapply va appliquer la fonction sur x d'addition, des temps respectant la condition qu'il faut additionner les temps dont les valeurs de status sont 1.

```{r}
tab_KM$di <-sapply(tab_KM$tps, function(x) sum(leukT$time==x & leukT$status==1)) # nb d'evenements
tab_KM
```

Applique la fonction de somme sur l'ensemble des temps >= a x et x est le nombre de temps, représentant le nombre de patients à risques encore en vit au temps x, tout ça en lien avec la colonne Temps de Tab_KM.
Pex: le ni de 6 = 21 pcq il y a depuis le premier 6, encore 21 temps plus grand en le comptant lui même. Pour le temps 7, en le comptant il y a 17 temps en dessous de lui.
Ce sont les patients à risques restant.

```{r}
tab_KM$ni <-sapply(tab_KM$tps, function(x) sum(leukT$time>= x)) # nb patients à risque
tab_KM

```

Calcul du **survie conditionnelle**  entre ti et  ti+1
La survie conditionnelle est la soustraction:
(nombre de patients à risques a un instant t calculé avec ni, - le nombre d'évent a ces temps di (décès))
L'ensemble divisé par le nombre de patient à risque.
```{r}
tab_KM$Si <-(tab_KM$ni-tab_KM$di)/tab_KM$ni# survie conditionnelle entre ti et ti+1
tab_KM
```

Calcul de la **fonction de Survie S(t) qui est le produit des Survies Conditionnelles**
```{r}
tab_KM$S <-cumprod(tab_KM$Si)
tab_KM
```

Plot de la courbe de KM...
Le 0 dans le c(0 ...) est l'initiation de l'échelle des x, ensuite on prend les Tab_KM$Temps pour mettre les temps voulu par les events. sur une échelle max de celle de la base originale.


```{r}
plot <- plot(x=c(0,tab_KM$tps,max(leukT$time)),y=c(1,tab_KM$S,tab_KM$S[length(tab_KM$S)]),ylim=c(0,1),type="s",ylab="Survie sans rechute", xlab ="Temps")

```

## 2) Estimez également son intervalle de confiance à 95%

Ici pour modifier il faut refaire l'étape de di et ni au dessus pour l'adapter a un nouvel exo.
La ligne segment ajoute les IC a 95% sur le plot.

```{r}
plot(x=c(0,tab_KM$tps,max(leukT$time)),y=c(1,tab_KM$S,tab_KM$S[length(tab_KM$S)]),ylim=c(0,1),type="s",ylab="Survie sans rechute", xlab ="Temps")

tab_KM$varS1 <-tab_KM$di/(tab_KM$ni*(tab_KM$ni-tab_KM$di))
tab_KM$sumvarS1 <-cumsum(tab_KM$varS1)
tab_KM$SD_S <-sqrt(tab_KM$S^2 * tab_KM$sumvarS1)

segments(x0 =tab_KM$tps, y0 = tab_KM$S-1.959 * tab_KM$SD_S, y1 = tab_KM$S + 1.959 * tab_KM$SD_S, lty=2, col=2)

```

## 3) Refaite ces estimations avec le package survival

Ici on trouve les IC à 85%

```{r}
km.fit.leuk2 <- survfit(Surv(time, status) ~ 1, data = leukT)
summary(km.fit.leuk2)
```

```{r}
nAR <-sapply(seq(0,35,5) , function(x) sum(leukT$time>=x))
par(mar=c(8
          , 4, 4, 2) + 0.1)
plot(km.fit.leuk2, mark.time=T, ylab="S(t)")
mtext(at=0, side=1, line=2, text="N at risk")
mtext(at=seq(0,35,5) , side=1, text=nAR, line=3)
```

```{r}
# "event" plots cumulative events (f(y) = 1-y
ggsurvplot(km.fit.leuk2, fun = "event", risk.table = TRUE, surv.scale = "percent") 

# "cumhaz" plots the cumulative hazard function (f(y) = -log(y))
ggsurvplot(km.fit.leuk2, fun = "cumhaz", risk.table = TRUE)

# "pct" for survival probability in percentage
ggsurvplot(km.fit.leuk2, fun = "pct", risk.table = TRUE)

```


# Exercice 2

Chargez la base de données

package survival(data(cancer))

```{r}
data(cancer)
str(ovarian)
labelled::look_for(ovarian)

```
Survival in a randomised trial comparing two treatments for ovarian cancer

futime:	survival or censoring time - num discret
fustat:	censoring status - num binaire
age:	in years - num continue
resid.ds:	residual disease present (1=no,2=yes) - num binaire
rx:	treatment group - num binaire
ecog.ps:	ECOG performance status (1 is better, échelle en oncologie) - num

1/ Estimez et représentez la survie avec l’estimateur de Kaplan Meier

2/ Estimez et représentez la survie de façon paramétrique avec un modèle exponentiel

3/ Estimez et représentez la survie de façon paramétrique avec un modèle de Weibull

4/ Quel modèle paramétrique choisir ?


## 1) Estimer survie avec Kaplan-Meier

```{r}
km.fit.ovarian <- survfit(Surv(I(futime/30.5), fustat)~ 1, ovarian)
summary(km.fit.ovarian)

# "event" plots cumulative events (f(y) = 1-y
ggsurvplot(km.fit.ovarian, fun = "event", risk.table = TRUE, surv.scale = "percent") 

# "cumhaz" plots the cumulative hazard function (f(y) = -log(y))
ggsurvplot(km.fit.ovarian, fun = "cumhaz", risk.table = TRUE)

# "pct" for survival probability in percentage
ggsurvplot(km.fit.ovarian, fun = "pct", risk.table = TRUE)

plot(km.fit.ovarian, ylab=expression(hat(S)*"t"), xlab="temps")
# lhat <- sum(ovarian$fustat) / sum(ovarian$futime)
# x <- seq(0,1200,1)
# lines(x , y=exp(-lhat*x), col="red" , lwd=2)

```


## 2) 2/ Estimez survie de façon paramétrique avec un modèle exponentiel **DEMANDER**

```{r}

km.fit.ovarian.plot <- survfit(Surv(futime, fustat)~ 1, ovarian)

fit.exp.ovarian <- survreg(Surv(futime, fustat) ~ 1, ovarian, dist = "exponential")
summary(fit.exp.ovarian)

s2<-survreg(Surv(futime,fustat)~1 , data=ovarian, dist="exponential")
summary(s2)
selhat<-sqrt(summary(s2)$var)
lhat<-exp(-s2$coefficients)
licinf<-as.numeric( exp(-(s2$coefficients -1.959*selhat)))
licsup<-as.numeric(exp(-(s2$coefficients + 1.959*selhat)))

plot(km.fit.ovarian.plot, ylab=expression(hat(S)*"t"), xlab="temps")
x <-seq(0,1200,1)
lines(x , y=exp(-lhat*x), col="red" , lwd=2)
lines(x , y=exp(-licsup*x), col="red",lty=2)
lines(x , y=exp(-licinf*x), col="red",lty=2)

# lines(y=seq(0.01,0.99,0.01),x=predict(s3,newdata=data.frame(x=1),type='quantile', p=1-seq(0.01,0.99,0.01)), type="l",col=4,lwd=2)

```


## 3) Estimez la survie de façon paramétrique avec un modèle de Weibull

```{r}
fit.weibull.ovarian <- survreg(formula = Surv(futime, fustat) ~ 1, data = ovarian, dist= "weibull")
summary(fit.weibull.ovarian)

s3 <- survreg(Surv(futime, fustat)~1, data = ovarian, dist = "weibull")
summary(s3)

y <-rweibull(1000, shape=2, scale=5)
plot(km.fit.ovarian.plot, ylab=expression(hat(S)*"t"), xlab="temps")
lines(y=seq(0.01,0.99,0.01),x=predict(s3,newdata=data.frame(x=1),type='quantile', p=1-seq(0.01,0.99,0.01)), type="l",col=4,lwd=2)

```

## 4) Quel modèle choisir ? AIC ! **ERREUR dans l'AIC s3**

```{r}
plot(km.fit.ovarian.plot, ylab=expression(hat(S)*"t"), xlab="temps")
x <- seq(0,1200,1)
lines(x , y=exp(-lhat*x), col="red" , lwd=2)
lines (y=seq(0.01,0.99,0.01),
       x=predict(s3,newdata=data.frame(x=1),
                 type='quantile', p=1- 
                   seq(0.01,0.99,0.01)),
       type="l",col=4,lwd=2)
```


```{r}
AIC(s2)
AIC(s3)
```


# Exercice 3

Chargez la base de données

leuk2du package bpcp

- Dataset à loader

```{r}
data(leuk2)
leukT <- leuk2
str(leukT)
labelled::look_for(leuk2)

```

## 1) Comparez l’effet du traitement avec le placebo à l’aide du test du log-rank

```{r}
log.rank.leuk2 <- survdiff(Surv(time, status) ~ treatment, data = leukT)
log.rank.leuk2
```

```{r}
fit.treatment <- survfit(Surv(time, status) ~ treatment, data = leukT)
fit.treatment

# "event" plots cumulative events (f(y) = 1-y
ggsurvplot(fit.treatment, fun = "event", risk.table = TRUE, surv.scale = "percent") 

# "cumhaz" plots the cumulative hazard function (f(y) = -log(y))
ggsurvplot(fit.treatment, fun = "cumhaz", risk.table = TRUE)

# "pct" for survival probability in percentage
ggsurvplot(fit.treatment, fun = "pct", risk.table = TRUE)
```


# Exercice 4

Chargez la base pbc du package survival

```{r}
data(pbc)
pbc <- pbc
str(pbc)
labelled::look_for(pbc)
```
## Q1) 

###On va modéliser le délai jusqu’au décès ou à la transplantation (critère composite)

###Représentez la fonction de survie selon le bras de traitement avec l’estimateur de Kaplan Meier et testez l’effet du traitement par un test du log-rank


```{r}
pbc.deces.trans.fit <- survfit(Surv(time/365.25, status!=0)~trt, data=pbc) # KM
pbc.deces.trans.fit

# "event" plots cumulative events (f(y) = 1-y
ggsurvplot(pbc.deces.trans.fit, fun = "event", risk.table = TRUE, surv.scale = "percent", conf.int = TRUE) 

# "cumhaz" plots the cumulative hazard function (f(y) = -log(y))
ggsurvplot(pbc.deces.trans.fit, fun = "cumhaz", risk.table = TRUE, conf.int = TRUE)

# "pct" for survival probability in percentage
ggsurvplot(pbc.deces.trans.fit, fun = "pct", risk.table = TRUE, conf.int = TRUE, pval = TRUE)

plot(survfit(Surv(time/365.25, status!=0)~trt, data=pbc), col=c(1,4))

survdiff(Surv(time/365.25, status!=0)~trt, data=pbc) # Log-Rank

```

## Q2) Cox

###Modélisez l’effet traitement par un modèle de Cox

```{r}
cox.pbc.trt <- coxph(Surv(time/365.25, status!=0)~trt, data=pbc) # Cox
summary(cox.pbc.trt)

tbl_regression(cox.pbc.trt, exponentiate = TRUE) |> 
  add_global_p(keep = TRUE) |> # Keep pour garder les valeurs individuel
  add_significance_stars(hide_p = FALSE)

ggcoef_model(cox.pbc.trt, exponentiate = TRUE)

```

## Q3) 

### Modélisez l’effet de l’âge

### Quel est l’effet d’une augmentation de 5 ans d’âge ?

```{r}

cox.pbc.age <- coxph(formula = Surv(time, status!= 0) ~ age, data = pbc)

summary(cox.pbc.age)

tbl_regression(cox.pbc.age, exponentiate = TRUE) |> 
  add_global_p(keep = TRUE) |> # Keep pour garder les valeurs individuel
  add_significance_stars(hide_p = FALSE)

ggcoef_model(cox.pbc.age, exponentiate = TRUE)


```

```{r}
cox.pbc.5ans <- coxph(Surv(time/365.25, status!=0)~I(age/5), data=pbc)

summary(cox.pbc.5ans)

tbl_regression(cox.pbc.5ans, exponentiate = TRUE) |> 
  add_global_p(keep = TRUE) |> # Keep pour garder les valeurs individuel
  add_significance_stars(hide_p = FALSE)

ggcoef_model(cox.pbc.5ans, exponentiate = TRUE)

```

## Q4)

### Vérifiez l’hypothèse de log-linearitede l’âge

#### Solution 1

```{r}
coxph(Surv(time/365.25, status!=0)~I(age/5 ), data=pbc)
agefit<-coxph(Surv(time,status!=0)~ pspline(age), data=pbc)
agefit

termplot(agefit, term=1, se=TRUE, col.term=1, col.se=1)

```

#### Solution 2

```{r}
agefit2 <-coxph(Surv(time/365.25, status!=0)~ 1, data=pbc)
plot(pbc$age, y=resid(agefit2) , ylab="Residus" , xlab="age")
lines(lowess(pbc$age, resid(agefit2)))



```



## Q5)

### Estimez l’effet de la variable stage

### Vérifiez l’hypothèse de proportionnalité des risques


```{r}
fit.stage.pbc <-coxph(Surv(time/365.25, status!=0)~factor(stage), data=pbc)
summary(fit.stage.pbc)
plot(survfit(Surv(time/365.25, status!=0)~factor(stage) , data=pbc),fun="cloglog" , col=c(1,4))

tbl_regression(fit.stage.pbc, exponentiate = TRUE) |> 
  add_global_p(keep = TRUE) |> # Keep pour garder les valeurs individuel
  add_significance_stars(hide_p = FALSE)

ggcoef_model(fit.stage.pbc, exponentiate = TRUE)

cox.zph.plot <- cox.zph(fit.stage.pbc)
cox.zph.plot
plot(cox.zph.plot)
```

# Exercice 5 - Compétition


base pbc du package survival

```{r}
data(pbc, package = "survival")

```

3 événements en compétition : transplantation (1) et décès du patient (2)

status: status at endpoint, 0/1/2 for censored, transplant, dead

time: number of days between registration and the earlier of death, transplantion, or study analysis in July, 1986

Fonction de d’estimation et de test (test de Gray) des incidences cumulées : fonction cuminc du package cmprsk

## 1) On compare les incidences cumulées de décès sans transplantation et de transplantation selon le sexe

```{r}
table(Sexe = pbc$sex , Status = pbc$status)

```

## Fine & Gray

```{r}
pbc <- 
  pbc %>% 
  mutate(
    status = as.factor(recode(status, "0" = 0, "1" = 2, "2" = 1))
  )
```

```{r}
head(pbc) |> 
  dplyr::select("time", "status", "sex", "stage", "trt")
```

```{r}
aa <- cuminc(Surv(time, status) ~ sex, data = pbc)
tbl_cuminc(aa)
aa
```

```{r}
cuminc(Surv(I(time/30.5), status) ~ sex, data = pbc) %>% 
  ggcuminc(outcome = c("1", "2")) + 
  labs(
    x = "Mois"
  ) + 
  add_confidence_interval() +
  add_risktable()
```

```{r}
cuminc(Surv(time, status) ~ ascites , data = pbc) %>% 
  tbl_cuminc(
    times = 1826.25, 
    label_header = "**{time/365.25}-year cuminc**") %>% 
  add_p()
```




# Méthode Cox CICR


Transplantation
```{r}
coxph(Surv(time, status ==2) ~ sex,data = pbc)
```

Décès
```{r}
coxph(Surv(time, status ==1) ~ sex,data = pbc)

```
Modélisation Décès
```{r}
fg <- crr(Surv(time, status) ~ sex, failcode = 1, cov1 = (sex =="f"), data = pbc)
tbl_regression(x = fg, exp = TRUE)
fg
```

Modélisation transplanttion

```{r}
fg2 <- crr(Surv(time, status) ~ sex, failcode = 2, cov1 = (sex =="f"), data = pbc)
tbl_regression(x = fg2, exp = TRUE)
fg2
```



